【裁判字號】    89,台上,7689
【裁判日期】    891214
【裁判案由】    違反毒品危害防制條例
【裁判全文】
最高法院刑事判決                              八十九年度台上字第七六八九號
    上  訴  人  甲○○
    選任辯護人  郝晶瑜律師
右上訴人因違反毒品危害防制條例案件，不服台灣高等法院中華民國八十九年九月十
三日第二審判決（八十九年度上訴字第二五三二號，起訴案號：台灣台北地方法院檢
察署八十八年度偵字第五五一九號），提起上訴，本院判決如左：
    主  文
原判決撤銷，發回台灣高等法院。
    理  由
本件原判決認定上訴人甲○○明知海洛因屬毒品危害防制條例第二條第一項第一款所
規定之第一級毒品，未經許可不得販賣、意圖販賣而持有，竟意圖販賣營利，於民國
八十八年二月間，持有海洛因二大塊與五小包（合計淨重八百五十七點二四公克），
並將之連同其所有而預備供販賣海洛因所用之電子秤一個、分裝袋一百七十個，與其
另行販入之大批槍彈（業經檢察官另案起訴），置於其所有而停放於台北市○○街七
號四樓居所樓下之ＣＳ－五七○一號箱型車內；嗣於同年二月二十六日下午五時三十
分許，員警於上址查獲甲○○持有之大批槍械後，復於翌日上午五時許循線搜索上開
箱型車，始查獲上情，並扣得海洛因二大塊、五小包（合計淨重八百五十七點二四公
克）、電子秤一個及分裝袋一百七十個等情；因而維持第一審判決論處上訴人意圖販
賣而持有第一級毒品罪刑之判決，駁回上訴人在第二審之上訴。固非毫無見地。
惟查：(一)、毒品危害防制條例第四條第一項之販賣第一級毒品罪，不以販入之後復行
賣出為要件；祇須以營利為目的，販入或賣出，有一於此，即已成立。而同條例第五
條第一項之意圖販賣而持有第一級毒品罪，係指基於販入以外之其他原因而持有，嗣
始起意售賣者而言。因此行為人持有第一級毒品，有以主觀上營利售賣意圖而販入第
一級毒品，其雖未及賣出，仍應論以販賣第一級毒品罪既遂罪責；或非以營利售賣意
圖而販入，或因其他原因而持有第一級毒品罪，嗣起意圖利售賣，著手於販賣行為未
及賣出，即應成立販賣第一級毒品未遂罪責；如非以營利售賣意圖而販入，或因其他
原因而持有，嗣起意圖利售賣，尚未著手於賣出行為，始成立意圖販賣而持有第一級
毒品罪責。原判決事實欄僅載稱上訴人「意圖營利，於八十八年二月間持有海洛因二
大塊與五小包」，並未載明上訴人所持有毒品海洛因之來源；且原判決理由亦僅敘明
「本件海洛因為被告所持有，至為明灼，雖無證據證明其自行販入，但參諸扣案海洛
因重達八百五十七點二四公克，被告並無吸用惡習，除二大塊海洛因外，其中五小包
海洛因業已分裝，並扣得供分裝所用之電子秤一個及分裝袋一百七十個」等情，而認
定上訴人持有該等海洛因之動機，係屬意圖供販賣營利之用；但就上訴人持有毒品之
原因為何？是否僅單純為他人保管？其有無意圖販賣毒品之意思或行為？原審俱未詳
加調查，明白認定，自不足為論罪科刑之依據，其調查職責自有未盡。(二)、審理事實
之法院對於被告有利及不利之證據，應一律注意，綜合全案調查所得證據，本於經驗
法則以定其取捨，並將取捨證據及得心證之理由於判決內詳為說明。故證據雖已調查
，而尚有其他部分並未調查者，仍難據為被告有利或不利之認定。如有應調查之證據
未予調查即率行判決，其判決當然為違背法令。卷查上訴人於警訊雖供稱「（你持這
麼多大批搶械、毒品，做何用途？）我是受人之託保管的」、「我是受『覃志偉』拜
託保管」（見偵查卷第三頁背面、第四頁正面第一行），於檢察官偵查中供稱「（海
洛因何來？）覃志偉在二年前給我的，他將東西密封，叫我藏起來」（見偵查卷第二
七頁正面），嗣改供稱「被查獲之海洛因是林恆朋友的」、「海洛因可能是林恆放的
」（見偵查卷第三二頁正面第一頁、第五四頁背面）、於第一審審理中供稱「ＣＳ－
五七○一號箱型車是我看報紙買的，買後就交給林恆使用……槍彈大約以一千萬元向
他買的，搬家不久，我就叫他取回槍彈，八十七年間他就拿走一部分槍彈，他每次出
國，都把車停在我家樓下，八十七年底，林說八十八年農曆年前要回來，我就在一月
間把部分槍彈拿到廂型車上，準備交給他處理，二月二十三日我回家，發現車子沒開
走，便聯絡林，林稱車子無法發動，後來也不知他有無處理，二十六日我被查獲，帶
員警在廂型車起出扣案物品，但毒品我不知怎麼來的……之前我和林恆約定誰先案發
，都不供出對方，覃志偉部分是編的」（見一審卷第十頁正背面）各等語；另依卷附
之台灣台北地方法院八十八年度偵字第五五一八號起訴書，其犯罪事實欄亦載稱「八
十五年十月、八十六年二月及五月間，由林恆（另案偵辦）自菲律賓走私槍彈來台灣
，甲○○再於高雄前鎮漁港附近向其購買，先後販入三次，有烏茲衝鋒……」，此有
上開起訴書在卷可憑（見第一審卷第十七頁），而上訴人於另案違反槍砲彈藥刀械管
制條例一案中，亦指認林恆之戶口卡片，此亦有上訴人指認之林恆戶口卡片影本在卷
可按（見第三審上訴理由狀附件），顯見上訴人所稱之「林恆」確有其人，原判決理
由載「林恆並無其人，為被告臨供杜撰者」，似嫌率斷，則上訴人於原審具狀聲請傳
訊證人于醒民，以證明該海洛因為林恆所置放，即有調查之必要，原審未依上訴人之
聲請傳訊證人于醒民到庭作證，即有應於審判期日調查之證據而未予調查之違誤。(三)
、有罪之判決書，對於被告有利之證據不採納者，應說明其理由，為刑事訴訟法第三
百十條第二款所規定。卷查證人劉世明（即查獲本案毒品之警員）在第一審法院證稱
「……查獲槍彈及大麻後，將被告帶回分局，媒體揭露後，即有秘密證人電話告知被
告還有其他槍彈放在前址樓下廂型車內，我們問被告，他承認後帶我們至現場，到場
後，被告之配偶吳麗珊取鑰匙將廂型車打開，搜索後發現許多槍彈放在內有保麗龍的
塑膠箱，並以膠帶密封，共有三箱，其中一箱上有一個紙帶……紙袋內有一塑膠袋，
查獲的海洛因、分裝袋及磅秤均在此塑膠袋內，後來將廂型車開走時，發現電瓶線已
被鬆開，我們接上後才開走，廂型車就停在前址一樓的正對面」、「被告只坦承有槍
彈，沒有提到毒品」等語（見第一審卷第二三頁至二十四頁），證人劉世明上開之證
詞，核與上訴人前開於第一審審理中所辯之情節略相符合，此乃屬於有利於上訴人之
證據，原判決不予以採納，竟未說明其理由，亦嫌理由欠備。(四)、當事人或辯護人在
審判期日前或審判期日聲請調查之證據，如法院未予調查，又未認其無調查必要，以
裁定駁回之，或於判決理由內予以說明，其所踐行之訴訟程序，即屬違背法令。卷查
上訴人在原審辯論後具狀請求再開辯論，並聲請原審訊問當日到場搜索之警員王正富
、劉崇智、林錦河等人，以調查扣案之毒品海洛因係裝在塑膠袋內，並放置在一紙袋
內，且置於保麗龍箱上，事關該毒品是否屬於上訴人或林恆所有等事項（見原審卷第
五五頁聲請狀所載），原審既未予調查，又未認其無調查必要，以裁定駁回之，或於
判決理由內予以說明，其所踐行之訴訟程序亦屬違法。以上諸端，或為上訴意旨所指
摘，或為本院得依職權調查之事項，應認原判決有撤銷發回更審之原因。
據上論結，應依刑事訴訟法第三百九十七條、第四百零一條，判決如主文。
中      華      民      國    八十九    年     十二     月     十四     日
                              最高法院刑事第九庭
                                  審判長法官  曾  有  田
                                        法官  陳  宗  鎮
                                        法官  劉  介  民
                                        法官  孫  增  同
                                        法官  蕭  權  閔
      右正本證明與原本無異
                                              書  記  官
中      華      民      國    八十九    年     十二     月     二十     日


司法院資訊處製作；財團法人民間司法改革基金會備份。
